---
title: "Practica B: Estimación ICC & efectos aleatorios"
author: "Juan Carlos Castillo"
output: html_document
---

```{r setup, include=FALSE}
knitr::opts_chunk$set(echo = TRUE, cache = TRUE)
```

En esta práctica:

- correlación intra clase
- modelos con efectos aleatorios


## 1. Cargar/instalar librerías**
```{r}
if (!require("pacman")) install.packages("pacman") # solo la primera vez
pacman::p_load(lme4,
               reghelper,
               haven,
               stargazer,
               ggplot2, # gráficos
               dplyr, # manipulacion de datos
               texreg # tablas lme4
               ) # paquetes a cargar
```

Para esta práctica utilizaremos la librería <tt>`lme4`</tt>, en particular la función <tt>`lmer`</tt>, así como también la librería <tt>`haven`</tt>, para lectura de base de datos externa. Además <tt>`stargazer`</tt> y <tt>`texreg`</tt> son paquetes para visualizar outputs en procesadores de texto como $Latex$ y también en Rmarkdown.

## 2. Leer datos base High School and Beyond (HSB)**

Como en sesión anterior

```{r echo=TRUE}
mlm = read_dta("http://www.stata-press.com/data/mlmus3/hsb.dta")
```

"mlm"" es el nombre que le daremos a la base de datos "High School and Beyond"

Variables relevantes para ejercicios:

1. Nivel 1:
  * minority, an indicator for student ethnicity (1 = minority, 0 = other)
  * female, an indicator for student gender (1 = female, 0 = male)
  * ses, a standardized scale constructed from variables measuring parental education, occupation, and income
  * mathach, a measure of mathematics achievement

2. Nivel 2
  * size (school enrollment)
  * sector (1 = Catholic, 0 = public)
  * pracad (proportion of students in the academic track)
  * disclim (a scale measuring disciplinary climate)
  * himnty (1 = more than 40% minority enrollment, 0 = less than 40%)
  * mnses (mean of the SES values for the students in this school who are included in the level-1 file)
  
3. Cluster variable: schoolid  

Seleccionar variables

```{r}
mlm=mlm %>% select(minority,female,ses,mathach,size,sector,pracad,disclim,himinty,mnses,schoolid) %>% as.data.frame()
names(mlm)
```

```{r}
#Tabla estadisticos descriptivos
stargazer(mlm,title="Estadísticos descriptivos", type = "text")
```


## 3. Modelos 

Modelo 0: Null model

```{r}
results_0 = lmer(mathach ~ 1 + (1 | schoolid), data = mlm)
summary(results_0)
screenreg(results_0) # de library texreg
```


En este modelo es posible identificar $\gamma_{00}$ (intercept - fixed effects), así como también $\tau_{00}$ (Var:id) y $\sigma^2$ (Var:Residual). Con estos últimos coeficientes aleatorios es posible calcular la correlación intraclase ($\rho$). 

Correlación intra-clase = ICC = $\rho=\frac{\tau_{00}}{\tau_{00}+\sigma^2}$

```{r}
# Cálculo directo en R:
8.614/(8.614+39.148) # calculo ICC 

# O de manera directa con funcion ICC de reghelper
reghelper::ICC(results_0)
```

**Model 1: individual level**
```{r}
results_1 = lmer(mathach ~ 1 + ses + female + (1 | schoolid), data = mlm)
screenreg(results_1, naive=TRUE)
```

**Model 2: variables nivel 2 **
```{r}
results_2 = lmer(mathach ~ 1 + sector + mnses + (1 | schoolid), data = mlm)
screenreg(results_2)
```

**Model 3: individual y grupal**
```{r}
results_3 = lmer(mathach ~ 1 + ses + female + sector + mnses + (1 | schoolid), data = mlm)
screenreg(results_3)
```

**Model 4: pendiente aleatoria**
```{r}
results_4 = lmer(mathach ~ 1 + ses + female + mnses + sector + (1 + ses | schoolid), data = mlm)
screenreg(results_4)
```

**Model 5: pendiente aleatoria e interacción entre niveles**

$mathach= \gamma_{00}(intercepto)+\gamma_{10}ses_{ij}+\gamma_{01}sector_j+\gamma_{11}ses_{ij} *sector{j}+\mu_{0j}(intercepto)+\mu_{1j}ses_{ij}+ r_{ij}$

```{r}
results_5 = lmer(mathach ~ 1 + female + ses*sector + mnses + (1 + ses | schoolid), data = mlm)
screenreg(results_5)
```


# Comparación individual, agregado y multinivel

Generar regresiones para comparar

```{r}
reg_ind=lm(mathach ~ ses + female + mnses + sector, data=mlm)
agg_mlm=mlm %>% group_by(schoolid) %>% summarise_all(funs(mean))
reg_agg=lm(mathach ~ ses + female + mnses + sector, data=agg_mlm)
```

Observar: ¿Qué sucede con los coeficientes y errores estándar cuando se comparan los coeficientes y los errores estándar?


```{r}
screenreg(list(reg_ind, reg_agg, results_3))
```

Generación de tabla para publicar en HTML

```{r results='asis'}
htmlreg(list(reg_ind, reg_agg, results_3), 
    custom.model.names = c("Individual","Agregado","Multinivel"),    
    custom.coef.names = c("Intercepto", "$SES_{ij}$","$Mujer_{ij}$", "$SES_{j}$", "$Sector_{j}$"), 
    custom.gof.names=c(NA,NA,NA,NA,NA,NA,NA,NA, 
                   "Var:id ($\\tau_{00}$)","Var: Residual ($\\sigma^2$)"),
    custom.note = "%stars. Errores estándar en paréntesis",
    caption="Comparación de modelos Individual, Agregado y Multinivel",
    caption.above=TRUE,
    doctype = FALSE)
```



