---
title: 'Practica A MLM'
subtitle: 'Bases: Exploración y preparación de datos'
author: "Juan Carlos Castillo"
output:
  html_document:
    theme: flatly
    highlight: tango
    toc: true
    toc_float: true
    toc_depth: 2
    number_sections: true
---

```{r setup, include=FALSE}
knitr::opts_chunk$set(echo = TRUE, warning = FALSE)
```

# Instalación de librerías

```{r}
pacman::p_load(
haven,  # lectura de datos formato externo
corrplot, # correlaciones
dplyr, # varios gestión de datos
stargazer, # tablas
lme4) # multilevel
```

# Lectura de datos HSB

- En formato stata desde sitio web

```{r, echo=TRUE}
mlm = read_dta("http://www.stata-press.com/data/mlmus3/hsb.dta")
```

"mlm" es el nombre que le daremos a la base de datos "High School and Beyond"

*Variables relevantes para ejercicios:*

- Nivel 1:
  - minority, an indicator for student ethnicity (1 = minority, 0 = other)
  - female, an indicator for student gender (1 = female, 0 = male)
  - ses, a standardized scale constructed from variables measuring parental education, occupation, and income
  - mathach, a measure of mathematics achievement

- Nivel 2
  - size (school enrollment)
  - sector (1 = Catholic, 0 = public)
  - pracad (proportion of students in the academic track)
  - disclim (a scale measuring disciplinary climate)
  - himnty (1 = more than 40% minority enrollment, 0 = less than 40%)
  - mnses (mean of the SES values for the students in this school who are included in the level-1 file)

- Cluster variable: schoolid

# Exploración y descripción

```{r}
dim(mlm) # dimensiones de base de datos
names(mlm) # Muestra los nombres de las variables en la base
```

## Seleccionar variables de interes

```{r}
mlm=mlm %>% select(minority,female,ses,mathach,size,sector,pracad,disclim,himinty,mnses,schoolid) %>% as.data.frame()
dim(mlm)
head(mlm) # Muestra los primeros 10 casos para cada variable
summary(mlm) # Descriptivos generales (evaluación de datos perdidos)
```

## Tabla descriptiva con stargazer:

stargazer posee tres opciones básicas de output: text, html o latex (defecto). Si se quiere ver el contenido directamente en formato txt en la consola de R con fines exploratorios, usar text. Si se quiere reportar luego via knitr a html cambiar a html, y si se quiere exportar a pdf cambiar a Latex. Recomendación general: dejar inicialmente como text hasta el reporte final de resultados, facilita la visualización en la consola y no requiere tener que compilar para ver el resultado (en el caso de trabajar con Rmarkdown)

```{r}
stargazer(mlm, title = "Descriptivos generales", type='text')
```

- y con html...

```{r results='asis'}
stargazer(mlm, title = "Descriptivos generales", type='html')
```

### Datos perdidos: crear una nueva base sin missing values (Listwise Deletion)

```{r results = "hide"}
mlm2=na.omit(mlm) #Sacar missing data
names(mlm2)
summary(mlm2)
```

## Exploración visual de datos

```{r}
hist(mlm$mathach, xlim = c(0,30))
```

```{r}
summary(mlm$mathach)
scatterplot(mlm$mathach ~ mlm$ses, data=mlm, xlab="SES", ylab="Math Score", main="Math on SES", smooth=FALSE)

```

### Matriz de correlaciones de un subset de variables

```{r}
cormat=mlm %>% select(mathach,ses,sector,size) %>% cor()
round(cormat, digits=2)
corrplot.mixed(cormat)
```

## Estimación de regresiones

```{r}
reg1<- lm(mathach~1, data=mlm)
reg2<- lm(mathach~ses, data=mlm)
reg3<- lm(mathach~ses+female, data=mlm)
reg4<- lm(mathach~ses+female+sector, data=mlm)
reg5<- lm(mathach~ses+female+sector+minority, data=mlm)
summary(reg5)
```

```{r}
stargazer(reg5, title = "Regresión datos individuales", type='text')
```

## Diagnóstico de residuos (library(car))

```{r}
influenceIndexPlot(reg5, vars=c("Cook", "Studentized", "hat"), id.n=5)
influencePlot(reg5, id.n=3) # el tama~no de los circulos se refiere a la D de Cook
```

## Manipulación de variables

Generando un factor: de número a factor Opción 1
```{r results="hide"}
table(mlm$sector) # Ver niveles
str(mlm$sector) #Inpeccionar tipo de variable (númerica o factor)
mlm$sectorf=as.factor(mlm$sector) # Cambiar propiedad de número a factor en una nueva variable
str(mlm$sectorf) #Ver propiedad de la nueva variable
levels(mlm$sectorf) #Ver etiquetas de la nueva variable
# O etiquetando:
mlm$sectorf2 = factor(mlm$sector, levels = c(0,1), labels = c("Público", "Privado"))
levels(mlm$sectorf2)
table(mlm$sectorf2, mlm$sector) #Chequeo de codificación
```

Promedio de grupo (Ej. Promedio de SES por Escuela o Group MEAN)
```{r results="hide"}

mlm <- mlm %>%
  group_by(schoolid) %>%
  mutate(meanses = mean(ses))

hist(mlm$meanses)

# Escuela 1224, más en detalle
id_1224 <- subset(mlm, schoolid==1224)
id_1224
dim(id_1224)
summary(id_1224$ses)
```

Crea un % (Ej. de Mujeres por escuela)
```{r results="hide"}
mlm= mlm  %>% group_by(schoolid) %>% mutate(num_women=mean(female==1))
```

# Datos agregados

```{r results="hide", warning = FALSE}
agg_mlm=mlm %>% group_by(schoolid) %>% summarise_all(funs(mean)) %>% as.data.frame()
stargazer(agg_mlm, type = "text")

# Descriptivos
dim(agg_mlm)
summary(agg_mlm)
agg_mlm=agg_mlm  %>% select (-c(sectorf, sectorf2)) # sacar factores por NA

```

## Comparando regresiones

```{r}
reg5_agg<- lm(mathach~ses+female+sector+minority, data=agg_mlm)
stargazer(reg5,reg5_agg, title = "Comparación de modelos",column.labels=c("Individual","Agregado"), type ='text')
```

**¿Qué sucede con la regresión con datos agregados en comparación con la con datos individuales?**
